臺灣彰化地方法院民事判決
109年度訴字第1348號
原      告  曾月霞  



訴訟代理人  葉耀中律師
被      告  許鴻銘  

            許志平  
共      同
訴訟代理人  林見軍律師
複代理人    楊小慧  
上列當事人間請求履行協議事件，本院於民國110年10月6日言詞
辯論終結，判決如下：
    主  文
確認被告間就彰化縣○○鎮○○路0段000巷000弄00號未辦保存登記
建物（稅籍編號：00000000000)，於民國109年9月3日之買賣關
係不存在。
被告許志平應將前項未辦保存登記建物，以買賣為原因（契稅申
報書之總收文日期：109年9月16日）之納稅名義人變更為許志平
之登記予以塗銷，並將納稅義務人登記回被告許鴻銘。
被告許鴻銘應自上開第一項之建物騰空遷出，並交付予原告占有
。
訴訟費用由被告負擔。
本判決第三項於原告以新臺幣213,633元為被告許鴻銘供擔保後
，得假執行；但被告許鴻銘如以新臺幣640,900元為原告供擔保
後，得免為假執行。 
    事實及理由
一、按訴狀送達後，原告不得將原訴變更或追加他訴。但請求之
    基礎事實同一者，不在此限。民事訴訟法第255條第1項第2
    款定有明文。本件原告起訴時訴之聲明為請求被告許鴻銘應
    自彰化縣○○鎮○○路0段000巷000弄00號建物騰空遷出，並交
    付予原告占有。嗣追加被告許志平，並變更訴之聲明為
　　如後所述（事實及理由三），因請求之基礎事實同一，符合
    上開法條規定，程序上應予准許。
二、被告經合法通知，均無正當理由未於最後言詞辯論期日到場
    ，核無民事訴訟法第386條所列各款情形，爰依原告之聲請
    ，由其一造辯論而為判決。
三、原告聲明求為判決:㈠先位聲明及備位聲明，⑴先位聲明①確認
    被告間就彰化縣○○鎮○○路0段000巷000弄00號未辦保存登記
    建物（稅籍編號：00000000000)，於民國109年9月3日之買
    賣法律關係不存在。②被告許志平應將前開未辦保存登記建
    物，以買賣為原因（契稅申報書之總收文日期：109年9月16
    日）之納稅名義人變更登記予以塗銷，並將納稅義務人回復
    登記為被告許鴻銘。⑵備位聲明①被告間就彰化縣○○鎮○○路○
    段000巷000弄00號未辦保存登記建物（稅籍編號：00000000
    000)，於民國109年9月3日間所為買賣行為及事實上處分權
    讓與行為，均應予撤銷。②被告許志平應將前開未辦保存登
    記建物，以買賣為原因（契稅申報書之總收文日期：民國10
    9年9月16日）之納稅名義人變更登記予以塗銷，並將納稅義
    務人回復登記為被告許鴻銘。㈡被告許鴻銘應自彰化縣○○鎮○
    ○路○段000巷000弄00號之建物騰空遷出，並交付予原告占有
    。㈢就前述第㈡項聲明願供擔保，請准予宣告假執行。主張略
    以：
  ㈠被告許鴻銘因資金周轉需求向原告借款新台幣（下同）400萬
    元，於民國107年6月12日簽訂借款契約書，約定借款期限自
    107年6月12日起至109年6月12日止，期限屆滿3日，被告許
    鴻銘應全數清償，被告許鴻銘並提供田中鎮中德段167地號
    土地及同段204建號建物設定抵押權作為擔保。嗣被告許鴻
    銘於109年4月初，以上開設定抵押權之不動產有人要購買為
    由，請原告先塗銷上開抵押權，經兩造於109年4月8日結算
    後，確認被告許鴻銘尚欠原告300萬元，雙方乃簽立同意書
    ，並約定如屆期無法清償債務，被告許鴻銘將其所有系爭未
    辦保存登記建物（門牌號碼：彰化縣○○鎮○○路○段000巷000
    弄00號）交付原告占有使用直至借款清償為止，被告許鴻銘
    並交付3張支票（支票號碼：KA0000000、KA0000000、KA000
    0000）予原告後，原告於109年4月9日辦理塗銷抵押權登記
    ，詎被告許鴻銘出售原設定抵押之不動產予他人後，並未以
    價金清償對原告之債務，原告將上開支票3紙提示，均因存
    款不足而於109年8月10日、8月18日退票，爰依同意書第2條
    之約定，請求被告許鴻銘將系爭建物交付原告占有使用直至
    借款清償為止。然被告許鴻銘竟於原告提起本件訴訟後，又
    將系爭建物之事實上處分權讓與其子許志平，故追加許志平
    為被告。
　㈡被告辯稱許鴻銘於105年6月2日以買賣方式將系爭建物之事實
    上處分權移轉給許志平，惟被告二人如確有買賣合意，何以
    遲至109年9月16日始辦理稅籍變更登記，此有違一般交易常
    情，況依被告許鴻銘於109年9月9日與原告之LINE訊息對話
    「1、同意你要求過戶我知道有困難你卻信心滿滿只好答應
    你但在不違法原則然而我當時造價地上建築超過850萬你必
    須補差額價款。…4、同意保證履行以上約定如有違反願負刑
    事詐欺罪則」，倘被告許鴻銘於105年6月2日確實已將系爭
    建物之事實上處分權出賣給被告許志平，被告許鴻銘豈會同
    意於109年9月9日將系爭建物出賣給原告作為抵償其所積欠
    之債務，並甘冒受刑事詐欺罪刑之風險?又依契稅查定表（
    卷101頁）所載立約日期為109年9月3日，亦與被告間之房屋
    買賣契約書立約期間不同，由此可知被告之房屋買賣契約書
    為臨訟製作，並非真正。另被告所提出許志平於105年12月2
    9日、106年3月3日、106年5月10日分別將40萬元、15萬元、
    7萬元匯款至得盛美國際有限公司之紀錄，收款人並非被告
    許鴻銘，均無法證明是作為購買系爭建物之對價，且其中15
    萬元匯款紀錄，更在存款備註記載「借許鴻銘得盛美」，足
    證該筆款項根本與買賣價金無關。另被告許鴻銘曾於LINE對
    話紀錄稱系爭建物之造價超過850萬元，則系爭建物僅以65
    萬元出賣給許志平，顯不符合常理，被告間確有通謀虛偽意
    思表示，並未成立買賣契約，被告許志平即無法律上原因而
    享有系爭建物之事實上處分權，因許鴻銘怠於對許志平行使
    回復事實上處分權及變更稅籍登記名義人，原告依民法第24
    2條、第179條規定，代位被告許鴻銘請求被告許志平將系爭
    建物回復稅籍登記名義。
　㈢被告許鴻銘名下財產除本案系爭建物之外，另有其他之股票
    與汽車動產，價值僅612,810元，卻欠原告300萬元債務，其
    資力顯有不足。如鈞院認定被告2人成立買賣契約，則系爭
    買賣契約簽訂時點應為109年9月3日或9月16日，被告許鴻銘
    為脫免強制執行責任，而將系爭建物之事實上處分權讓與被
    告許志平，已積極減少其財產，使原告無法完全受償。被告
    許志平為被告許鴻銘同住之至親，依匯款單可認被告2人有
    長期的金錢往來，許志平應可知悉許鴻銘資金狀況，卻推諉
    不知許鴻銘之資力以及欠債，應不可採信。原告對被告許鴻
    銘有請求交付系爭建物之債權以及請求給付300萬元與年息
    百分之六計算利息之債權，依民法第244條第1項或第2項規
    定請求撤銷贈與行為或買賣行為，請法院擇一為有利原告之
    判決等語。
四、被告均未於最後言詞辯論期日到場，惟前到場及提出之書狀
    聲明求為判決原告之訴駁回。答辯略以：
  ㈠被告許鴻銘早在105年6月2日以買賣方式將系爭建物之事實上
    處分權移轉給被告許志平，有房屋買賣契約書可據，被告許
    志平先於簽約時給付訂金3萬元，並約定於106年12月31日前
    給付62萬元到被告許鴻銘指定之台中銀行帳戶（帳號000000
    000000，戶名：得盛美國際有限公司），之後才辦理稅籍變
    更登記。被告許志平依約於105年12月29日電匯40萬元、106
    年3月3日電匯15萬元、106年5月10日電匯7萬元到上開帳戶
    ，被告2人為同住之父子關係，在被告許志平給付完買賣價
    金後，2人於106年5月10日即合意將系爭建物現實交付給被
    告許志平占有、使用、收益，到109年9月才去辦理房屋稅籍
    變更登記，給公所的契約只是形式上的轉讓要附的文件，稅
    籍登記僅為稅捐機關之行政管理措施，並不具公示性，並非
    民法不動產物權取得或變動之要件。
　㈡被告許鴻銘向金主即原告調錢，從102年到109年之間，原告
    超收的利息足以清償本金，沒有積欠原告債務。就鈞院109
    年度司票字第2419號本票裁定（暨109年度抗字第84號裁定
    ）、109年度司票字第2427號本票裁定（暨109年度抗字第85
    號裁定），以及本件原告與被告許鴻銘間之債權債務關係，
    被告許志平並不清楚，長期共同居住並不代表會知悉許鴻銘
    在外的欠債狀況。就算原告對被告許鴻銘有債權也是發生在
    109年的事情，被告2人於105年6月2日就系爭建物為買賣行
    為當時，尚未存在，原告自不得依民法第244條規定行使撤
    銷權。又依電子閘門財產所得調件明細可知，被告許鴻銘尚
    有其他具有價值的股票及汽車動產，並非無資力。至於被告
    許鴻銘與原告就系爭建物所為之協議，乃被告許鴻銘就他人
    之物與原告所為之協議，已是處於給付不能的狀態等語。
五、兩造不爭執之事項：
  ㈠系爭建物（門牌號碼彰化縣○○鎮○○路0段000巷000弄00號），
    為未辦保存登記建物。
　㈡被告許鴻銘是被告許志平之父親。
六、得心證之理由：
  ㈠原告主張被告許鴻銘於107年6月12日簽訂借款契約書，向原
    告借款400萬元，約定借款期限自107年6月12日起至109年6
    月12日止，期限屆滿3日，被告許鴻銘應全數清償，嗣於109
    年4月8日結算確認被告許鴻銘尚欠原告300萬元，經兩造簽
    立同意書，同意書第2條約定，如屆期無法清償債務，被告
    許鴻銘將其所有系爭建物交付原告占有使用直至借款清償為
    止，被告許鴻銘並交付3張支票予原告，然3張支票均提示後
    分別於109年8月10日、8月18日退票，並未清償債務等情，
    有其所提出之借款契約書、彰化縣地籍異動索引、同意書、
    支票暨退票理由單、本院109年度司票字第2419號本票裁定
    暨109年度抗字第84號裁定及其確定證明書、109年度司票字
    第2427號本票裁定暨109年度抗字第85號裁定及其確定證明
    書為證，被告對此固不爭執，雖答辯稱從102年到109年之間
    原告超收的利息足以清償本金等語，然此為原告所否認，而
    被告並未能舉證以實說，故被告所辯即非可採。原告上開主
    張，應堪信為真實。
  ㈡原告又主張被告許鴻銘於原告提起本件訴訟後，與其子即被
    告許志平之間就系爭建物所為之買賣，係通謀虛偽意思表示
    等語，則為被告所否認。按表意人與相對人通謀而為虛偽意
    思表示者，其意思表示無效，民法第87條第1項前段定有明
    文。所謂通謀而為虛偽意思表示，係指表意人與相對人相互
    明知為非真意之表示而言，表意人之相對人知表意人非真意
    ，並就表意人非真意之表示，相與為非真意之合意。第三人
    主張表意人與相對人通謀而為虛偽意思表示者，應負證明之
    責。又應證之事實雖無直接證據足資證明，但可應用經驗法
    則，依已明瞭之間接事實，推定其真偽。是以證明應證事實
    之證據資料，並不以可直接單獨證明之直接證據為限，凡先
    綜合其他情狀，證明某事實，再由某事實為推理的證明應證
    事實，而該間接事實與應證事實之間，依經驗法則及論理法
    則已足推認其有因果關係存在者，自非以直接證明應證事實
    為必要（最高法院51年台上字第215號判例、48年台上字第2
    9號判例、98年度台上字第2035號判決可資參照）。準此，
    第三人如已證明間接事實，且依經驗法則及論理法則，足以
    推認表意人與相對人通謀而為虛偽意思表示情事，該意思表
    示及法律行為即屬自始、確定、當然無效。經查:系爭建物
    於109年9月3日由許鴻銘轉讓予許志平之事實，有彰化縣田
    中鎮公所函附之契稅申報書、契稅查定表、彰化縣地方稅務
    局房屋稅籍證明書、印鑑證明、身分證、建築物改良物所有
    權買賣移轉契約書在卷可證，被告答辯稱許鴻銘早在105年6
    月2日以買賣方式將系爭建物之事實上處分權移轉給被告許
    志平等語，雖提出105年6月2日之房屋賣賣契約書為佐，然
    此不但與前揭縣田中鎮公所函附之資料相矛盾，再由原告所
    提出之兩造於109年4月8日簽署之同意書，已載明:「二、甲
    方（按:即許鴻銘）所有土地坐落:彰化縣○○鎮○○○段000地號
    及地上建物門牌彰化縣○○鎮○○路○段000巷000弄00號，甲方
    借款屆期無法清償時無條件將上列不動產及其地上植物歸乙
    方使用收益，甲方立即遷出至清償借款為止，無異議，並放
    棄先訴抗辯權否則願接受民刑事之法律制裁」等情，倘被告
    許鴻銘早於105年6月2日即已將系爭建物之事實上處分權出
    賣給被告許志平，被告許鴻銘豈有可能於109年4月8日之同
    意書為上開表示?足證105年6月2日之房屋賣賣契約書應非實
    在；更何況由原告所提出之被告許鴻銘於109年9月9日與原
    告之LINE對話中，被告許鴻銘又表示「1、同意你要求過戶
    我知道有困難你卻信心滿滿只好答應你但在不違法原則然而
    我當時造價地上建築超過850萬你必須補差額價款。…4、同
    意保證履行以上約定如有違反願負刑事詐欺罪則」等語，亦
    足證被告許鴻銘仍一再表示系爭建物仍為被告許鴻銘所有，
    是以被告間於109年9月3日建築物改良物所有權買賣移轉契
    約書，並無賣賣之真意。至於被告所提出許志平於105年12
    月29日、106年3月3日、106年5月10日分別將40萬元、15萬
    元、7萬元匯款至得盛美國際有限公司之紀錄，收款人既非
    被告許鴻銘，且匯款之原因甚多，亦無證據足以證明上開匯
    款證明是作為購買系爭建物之對價，更與15萬元匯款紀錄備
    註記載「借許鴻銘得盛美」不符，均無法證明被告間有買賣
    價金之交付。復參以被告許鴻銘在移轉系爭建物前，已交付
    予原告之3張支票因存款不足，先後於109年8月10日、8月18
    日退票，綜合前揭所有事證及依經驗法則，堪認被告許鴻銘
    係為避免系爭建物遭原告追討致其喪失占有，而與被告許志
    平通謀就系爭建物佯為買賣移轉系爭建物之事實上處分權。
    因此，原告主張被告間就系爭建物於109年9月3日之買賣係
    通謀虛偽，請求確認被告間之上開買賣關係不存在，核屬有
    據，應予准許，爰判決如主文第一項所示。
　㈢又按無效法律行為之當事人，於行為當時知其無效，或可得
    而知者，應負回復原狀或損害賠償之責任；所有人對於無權
    占有或侵奪其所有物者，得請求返還之。對於妨害其所有權
    者，得請求除去之；債務人怠於行使其權利時，債權人因保
    全債權，得以自己之名義，行使其權利。民法第113條、第7
    67條第1項、第242條前段定有明文。查被告就系爭建物間買
    賣契約，屬通謀虛偽而無效，被告許鴻銘仍為系爭建物所有
    權人，並未將事實上處分權轉讓予被告許志平，然系爭建物
    之房屋稅籍納稅義務人現為許志平，自有妨害許鴻銘關於系
    爭建物之權利行使。又原告對於被告許鴻銘仍有借款300萬
    元之本金以及票據法上之利息債權，已如前述，因許鴻銘怠
    於請求許志平將系爭建物之房屋稅籍納稅義務人名義回復，
    則原告依據上開規定，自得代位許鴻銘請求許志平將系爭建
    物之房屋稅籍納稅義務人變更為許志平之登記予以塗銷，以
    回復原狀將納稅義務人登記回許鴻銘，為有理由，故判決如
    主文第二項所示。
　㈣再查，原告與被告許鴻明合意之同意書約定:「二、甲方（按
    :即許鴻銘）所有土地坐落:彰化縣○○鎮○○○段000地號及地上
    建物門牌彰化縣○○鎮○○路○段000巷000弄00號，甲方借款屆
    期無法清償時無條件將上列不動產及其地上植物歸乙方使用
    收益，甲方立即遷出至清償借款為止，無異議，並放棄先訴
    抗辯權否則願接受民刑事之法律制裁」，已如前述，被告許
    鴻銘對於原告之借款債務已屆期並未清償，則原告基於上開
    契約，請求被告許鴻銘應自系爭建物騰空遷出，並交付予原
    告占有，自屬有據，應予准許，爰判決如主文第三項所示。
    又原告就此項請求，陳明願供擔保請准宣告假執行，經核無
    不合，爰酌定相當擔保金額准許之，本院併依職權酌定相當
    擔保金額宣告被告許鴻銘為原告預供擔保後，得免為假執行
    。
　㈤原告先位之訴部分既經准許，自無庸再審酌其備位之訴。又
    本件事證已經明確，兩造其餘之攻擊或防禦方法及所提證據
    ，經審酌後認為對於判決結果不生影響，就不再逐一論述，
    附此敘明。
　㈥訴訟費用負擔之依據：民事訴訟法第78條、第85條第1項　　
    前段。
中　　華　　民　　國　　110 　年　　10　　月　　27　　日
                  民事第二庭    法　官　陳弘仁
以上正本係照原本作成。
如對判決上訴，應於判決送達後20日內向本院提出上訴狀。如委
任律師提起上訴者，應一併繳納上訴審裁判費。
中　　華　　民　　國　　110 　年　　10　　月　　27　　日
                                書記官　葉春涼